---
title: "delitos-graficosbase"
author: "Irina Pérez"
format:
  html:  
    toc: true
lang: es
---

# Introducción 
Este documento contiene un conjunto de gráficos estadísticos de delitos cometidos en Costa Rica. los uale están generados con bae en datos del [Organismo de Investigación Judicial (OIJ)](https://sitiooij.poder-judicial.go.cr/index.php/ayuda/servicios-policiales/servicios-a-organizaciones/indice-de-transparencia-del-sector-publico-costarricense/datos-abiertos)

# Carga y muestra de los datos
```{r}
#| label: carga-muestra-datos
#| code-fold: true

delitos_2022 <- read.csv("estadisticaspoliciales2022.csv")

knitr::kable(
  head(delitos_2022[, c("Delito", "Victima", "Fecha","Edad", "Provincia")]), 
  caption = "Muetra de datos de delitos"
)
```

# Gráficos de delitos por provincia

## Gráfico de barras verticales
```{r}
#| label: grafico-delitos-provincias-barras-verticales
#| code-fold: true

tabla_delitos <- table(delitos_2022$Provincia)

tabla_delitos_ordenada <- sort(tabla_delitos, decreasing = TRUE)

barplot(
  height = tabla_delitos_ordenada, 
  main = "Delitos cometidos por provincia en 2022",
  sub = "Fuente: OIJ",
  col = "red",
  las = 2,
  cex.names = 0.5,
  cex.axis =  0.5
  )

```

## Gráfico de barras horizontales
```{r}
#| label: grafico-delitos-provincias-barras-horizontales
#| code-fold: true

tabla_delitos <- table(delitos_2022$Provincia)

tabla_delitos_ordenada <- sort(tabla_delitos)

barplot(
  height = tabla_delitos_ordenada, 
  main = "Delitos cometidos por provincia en 2022",
  sub = "Fuente: OIJ",
  col = "red",
  las = 2,
  cex.names = 0.5,
  cex.axis =  0.5,
  horiz = TRUE
  )

```

## Pastel
```{r}
#| label: cantidad-delitos-provincia-pastel
#| code-fold: true

# Crear tabla de frecuencias
tabla_delitos <- table(delitos_2022$Provincia)

# Ordenar ascendentemente la tabla de frecuencia
tabla_delitos_ordenada <- sort(tabla_delitos)

# Gráfico de pastel
pie(
  tabla_delitos_ordenada,
  main = "Cantidad de delitos cometidos en 2022 por provincia",
  sub = "Fuente: OIJ",
  col = rainbow(length(tabla_delitos_ordenada)),
  cex = 0.8,
  labels = paste0(
  	round(100 * tabla_delitos_ordenada / sum(tabla_delitos_ordenada), 1), 
  	"%"
  )
)
# Agregar leyenda
legend(
  "topright",
  legend = names(tabla_delitos_ordenada),
  fill = rainbow(length(tabla_delitos_ordenada)),
  cex = 0.8,
  bty = "o" # quitar el marco de la leyenda, valor = ("n", "o")
)
```

## Gráficos de cantidad de delitos por cantón

### Barras verticales
```{r}
#| label: cantidad-delitos-cantones-barras-verticales
#| code-fold: true

# Crear tabla de frecuencias
tabla_delitos <- table(delitos_2022$Canton)

# Ordenar descendentemente la tabla de frecuencia
tabla_delitos_ordenada <- sort(tabla_delitos, decreasing = TRUE)

# Obtener los cantones con más delitos
tabla_delitos_ordenada <- head(tabla_delitos_ordenada, 20)

# Gráfico de barras verticales
barplot(
	height = tabla_delitos_ordenada,
	main = "Cantidad de delitos cometidos en 2022 por cantón", 
	sub = "Fuente: OIJ",
	col = "red",
	las = 2, # inclinación de las etiquetas (valor entre 0 y 3)
	cex.names = 0.5,  # tamaño de las etiquetas
	cex.axis = 0.7 # tamaño de los números en el eje 
)
```

## Gráfico cantidad de delitos por edad de la vicitma 

```{r}
#| label: cantidad-delitos-edad-victima-pastel
#| code-fold: true

# Crear tabla de frecuencias
tabla_delitos <- table(delitos_2022$Edad)

# Ordenar ascendentemente la tabla de frecuencia
tabla_delitos_ordenada <- sort(tabla_delitos)

# Gráfico de pastel
pie(
  tabla_delitos_ordenada,
  main = "Cantidad de delitos en 2022 por edad de la victima",
  sub = "Fuente: OIJ",
  col = rainbow(length(tabla_delitos_ordenada)),
  cex = 0.8,
  labels = paste0(
  	round(100 * tabla_delitos_ordenada / sum(tabla_delitos_ordenada), 1), 
  	"%"
  )
)
# Agregar leyenda
legend(
  "topright",
  legend = names(tabla_delitos_ordenada),
  fill = rainbow(length(tabla_delitos_ordenada)),
  cex = 0.8,
  bty = "o" # quitar el marco de la leyenda, valor = ("n", "o")
)
```

## Gráfico cantidad de delitos por provincia y edad de la victima
```{r}
#| label: cantidad-delitos-edad-provincia
#| code-fold: true

# Crear tabla de frecuencias
tabla_delitos <- table(delitos_2022$Edad,
                       delitos_2022$Provincia)

barplot(
  height = table(delitos_2022$Edad, delitos_2022$Provincia),
  main = "Cantidad de delitos cometidos en 2022 por provincia y edad",
  sub = "Fuente OIJ",
  col = rainbow(4),
	las = 2, # inclinación de las etiquetas (valor entre 0 y 3)
	cex.names = 0.5,  # tamaño de las etiquetas
	cex.axis = 0.5 # tamaño de los números en el eje 
)

# Leyenda
legend(
  "topleft",
  legend = c("Adulto Mayor", "Desconocido", "Mayor de edad", "Menor de edad"),
  fill = rainbow(4),
  cex = 0.5
)
```


## Gráfico cantidad de homicidios por provincia y edad de la victima
```{r}
#| label: cantidad-homicidios-edad-provincia
#| code-fold: true

# Filtro de delitos por subdelito = homicidio

homicidios_2022 <- delitos_2022[delitos_2022$SubDelito == "HOMICIDIO", ]

# Crear tabla de frecuencias
tabla_delitos <- table(homicidios_2022$Edad,
                       homicidios_2022$Provincia)

barplot(
  height = table(homicidios_2022$Edad, homicidios_2022$Provincia),
  main = "Cantidad de homicidios cometidos en 2022 por provincia y edad",
  sub = "Fuente OIJ",
  col = rainbow(4),
	las = 2, # inclinación de las etiquetas (valor entre 0 y 3)
	cex.names = 0.5,  # tamaño de las etiquetas
	cex.axis = 0.5 # tamaño de los números en el eje 
)

# Leyenda
legend(
  "topleft",
  legend = c("Adulto Mayor", "Desconocido", "Mayor de edad", "Menor de edad"),
  fill = rainbow(4),
  cex = 0.5
)
```

# Gráfico cantidad de homicidios por canton
```{r}
#| label: cantidad-homicidios-cantones-barras
#| code-fold: true

# Filtro de delitos por subdelito = homicidio
homicidios_2022 <- delitos_2022[delitos_2022$SubDelito == "HOMICIDIO", ]

# Crear tabla de frecuencias
tabla_homicidios <- table(homicidios_2022$Canton)

# Ordenar descendentemente la tabla de frecuencia
tabla_homicidios_ordenada <- sort(tabla_homicidios, decreasing = TRUE)

# Obtener los cantones con más delitos
tabla_homicidios_ordenada <- head(tabla_homicidios_ordenada, 20)

# Gráfico de barras verticales
barplot(
	height = tabla_homicidios_ordenada,
	main = "Cantidad de homicidios cometidos en 2022 por cantón", 
	sub = "Fuente: OIJ",
	col = "red",
	las = 2, # inclinación de las etiquetas (valor entre 0 y 3)
	cex.names = 0.5,  # tamaño de las etiquetas
	cex.axis = 0.7 # tamaño de los números en el eje 
)

```


## Gráfico cantidad de homicidios por canton y edad de la victima
```{r}
#| label: cantidad-homicidios-edad-canton
#| code-fold: true

# Filtro de delitos por subdelito = homicidio

homicidios_2022 <- delitos_2022[delitos_2022$SubDelito == "HOMICIDIO", ]

# Crear tabla de frecuencias
tabla_delitos <- table(homicidios_2022$Edad,
                       homicidios_2022$Canton)

barplot(
  height = table(homicidios_2022$Edad, homicidios_2022$Canton),
  main = "Cantidad de homicidios cometidos en 2022 por canton y edad",
  sub = "Fuente OIJ",
  col = rainbow(4),
	las = 2, # inclinación de las etiquetas (valor entre 0 y 3)
	cex.names = 0.5,  # tamaño de las etiquetas
	cex.axis = 0.5 # tamaño de los números en el eje 
)

# Leyenda
legend(
  "topleft",
  legend = c("Adulto Mayor", "Desconocido", "Mayor de edad", "Menor de edad"),
  fill = rainbow(4),
  cex = 0.5
)
```
